【裁判字號】    97,金上易,2
【裁判日期】    970909
【裁判案由】    清償債務
【裁判全文】
臺灣高等法院民事判決                 97年度金上易字第2號
上  訴  人  乙○○
被上訴人    台証綜合證券股份有限公司
                        1
法定代理人  甲○○
訴訟代理人  丙○○
上列當事人間請求清償債務事件，上訴人對於中華民國97年1 月
16日臺灣桃園地方法院96年度訴字第1505號第一審判決提起上訴
，本院於97年8 月26日言詞辯論終結，判決如下：
    主  文
原判決關於命上訴人給付超過新台幣肆拾玖萬柒仟零伍拾肆元本
息部分及訴訟費用之裁判均廢棄。
上開廢棄部分，被上訴人在第一審之訴駁回。
其餘上訴駁回。
第一、二審訴訟費用由上訴人負擔六分之五，餘由被上訴人負擔
。
    事實及理由
一、被上訴人起訴主張：上訴人於民國（下同）96年8 月1 日使
    用3G手機上網下單，委託伊為上訴人設於伊所屬桃園分公司
    帳號0000-000000-0 之帳戶，買進股票代號1217愛之味股票
    （下稱系爭股票）100,000 股即100 張，應交割金額新台幣
    （下同）820,914 元，上訴人違約未為給付，爰依委託買賣
    證券受託契約之法律關係，請求上訴人給付伊所受損害456,
    154 元及違約金143,150 元，合計599,304 元之本息。
二、上訴人則以：伊僅下單委託買進系爭股票10張，被上訴人因
    電子訊息交換錯誤，逕自買進100 張；又未依規定回報委託
    內容，伊無從即時更正，無可歸責之事由，不負損害賠償責
    任；被上訴人未依約定之千分之1 計算違約金等語，資為抗
    辯。
三、原審對被上訴人之請求，判決：上訴人應給付被上訴人599,
    304 元，及自96年9 月28日起至清償日止，按年息5 ％計算
    之利息。上訴人不服提起上訴，聲明：(一)原判決廢棄。(二)被
    上訴人在第一審之訴駁回。被上訴人則聲明駁回上訴。
四、被上訴人主張上訴人於96年8 月1 日使用3G手機上網下單，
    委託伊為上訴人設於伊所屬桃園分公司帳號0000-000000-0
    之帳戶，買進系爭股票100 張，應交割金額820,914 元，未
    依約給付，經依約申報上訴人違約後，反向賣出系爭股票，
    仍受有456,154 元損失等情，業據提出與所述相符之開戶契
    約書、交易明細對帳單、違約申報明細表、買賣報告書（買
    進、賣出各1 紙）為憑（見原審96年度促字第39655 號卷第
    5-24頁），上訴人除爭執委託買進張數為10張非100 張外，
    其餘均不否認，自堪信為真實。至於委託張數係10張或100
    張部分，本院查：
  (一)被上訴人提出上訴人於96年8 月1 日以手機端委託買進系爭
    股票之手機端委託內容原始資料碼明文為「00000000000000
    -0000-0000000-0000-00-00-00-00-00-0000-000」，解讀資
    料為「電話號碼- 分公司代號- 帳號- 股票代號- 委託別-
    盤別- 買賣別- 委託類別（融資）- 價格旗標（限價）- 委
    託價格- 委託數量」，有被上訴人提出證券歷史委託查詢單
    可按（見原審卷第28頁）。其中0000000000是上訴人的手機
    號碼，有上訴人不爭執真正之開戶契約「壹、客戶基本資料
    」可證（見原審96年度促字第39655 號卷第4 頁）；0000-0
    00000-0 是上訴人在被上訴人桃園分公司開設之帳戶、1217
    係本件愛之味股票的代碼，上訴人對該等資料亦不否認其真
    正，則被上訴人主張本件手機端委託下單原始資料明文委託
    買進系爭股票100 張之電子訊息，係來自上訴人0000000000
    號手機，要非全然無據。
  (二)兩造不爭執真正之開戶契約「拾伍、證券商電子交易帳戶委
    託買賣有價證券同意書」，第3 條約定「甲方（即上訴人）
    同意並了解網際網路、專線、封閉式專屬網路委託時，所開
    立之帳戶經取得使用密碼及下載安裝憑證機構所簽發之電子
    憑證後，始得進行電子式交易委託買賣，且委託買賣之電子
    訊息，乙方將依規記錄其網路位址（IP）及電子簽章，以電
    話語音委託時甲方同意配合電信單位開放顯示發話端電話號
    碼，俾供證券商依規記錄」、第4 條約定「乙方與甲方間之
    有價證券買賣之委託、委託回報及成交回報等電子文件之傳
    輸，均應依主管機關規定使用證機構所簽發之『電子簽章簽
    署』，憑以辯識及確認」，有該同意書可證（見原審96年度
    促字第39655 號卷第14頁）；本件來自上訴人0000000000號
    手機下單委託內容「000000000000-0000-0000000-0000-00-
    00-00-00-00-0000-000」，經查驗計算結果，完全符合簽章
    之摘要值，檢驗結果「以憑證公鑰驗證原文內容及簽章值相
    符…原文與『簽章值內含之原文』相符」，有台灣網路認證
    股份有限公司97年8 月1 日台認證業字第0971000023號函檢
    附之舉證報告單可證（見本院卷第58- 60頁），上訴人以00
    00000000號手機下單委託內容之原文與台灣網路認證股份有
    限公司簽章值內含之原文相符，亦即未有增修刪改之情形，
    足可認定上訴人於96年8 月1 日以0000000000號手機下單所
    委託之數量確為100 張。
  (三)參以被上訴以20.45 元之價格為上訴人買進系爭股票100 張
    ，價金為2,045,000 元，融資金額1,227,000 元，扣除手續
    費2,914 元，上訴人應支付「820,914 元」，有買賣報告書
    可證（見原審卷第33頁），上訴人對該等價格亦不爭執，應
    可信為真實。被上訴人於96年8 月3 日列印上訴人欠款報表
    後，經營業主管陳思銘即以電話通知上訴人尚欠買進股票應
    付交割款「803,000 元」，上訴人答以「82萬元吧！還是80
    萬元？」，經陳思銘說明上訴人帳戶內尚有18,000多元後，
    上訴人表示瞭解並結束談話等情，此據證人陳思銘到庭證述
    明確（見原審卷第20頁），並有上開對話之錄音檔譯文存卷
    足憑（見原審卷34頁）；上訴人不爭執該錄音檔譯文形式上
    之真正（見原審卷第20頁）；原審法院當庭勘驗錄音帶，錄
    音內容確與上述錄音檔譯文相符，談話過程尚稱融洽，未有
    爭執（見原審卷第20頁），足認證人陳思銘所述內容，要非
    臨訟杜撰之詞；反之，上訴人抗辯委託買進之張數10張，計
    算成交價金為204,500 元，上訴人供陳交割金額約8 萬多元
    （見原審卷第20頁），100 張與10張兩者間應繳交割款項數
    額相距甚多，自無混淆錯誤之可能。上訴人雖辯稱當天有未
    上櫃股票抽籤，也在當天扣款，其回答陳思銘82萬元，係誤
    將參與抽籤之股價計入云云。然，上訴人不否認未抽中股票
    （見原審卷第40頁），當無抽籤股票扣繳款之情事，再審酌
    上訴人戶頭內亦無高達82餘萬元之現金，益見所辯非可採信
    。
  (四)上訴人又抗辯：伊於96年4 月26日只掛單不買賣，竟有七百
    多萬元進出之紀錄，顯見電子訊息交換有可能發生錯誤云云
    ；被上訴人則主張：上訴人以手機下單無錯帳之情形等語。
    查，上訴人泛稱96年4 月26日下單，有錯帳之情形，但未具
    體指述錯帳之內容；即使本院當庭勘驗上訴人於96年4 月26
    日9 時30分39秒至13時23分3 秒之下單資料，未見異常情狀
    ，上訴人對此亦不爭執（見本院卷第43-49頁 ）。上訴人對
    被上訴人提出96年4 月26日當日下單之各項資料，既不爭執
    各次交易有何異常情狀，自無從判定上訴人抗辯「錯帳」乙
    節，是上訴人下單委託內容原始資料原文產生錯誤，抑或成
    交價格不符，還是支付款項等進出帳資料發生問題等情事，
    尚難依上訴人泛稱他案曾發生錯帳事，即推定本件下單委託
    內容之原始資料亦發生錯誤。上訴人此部分之抗辯，無足憑
    採。
  (五)上訴人再抗辯：被上訴人未依約回報委託內容，伊無從即時
    更正，無可歸責之原因云云；被上訴人則主張：伊已依約回
    報等語。查，本件委託內容係於96年8 月1 日9 時10分52秒
    下單，同年月9 時10分53秒回報委託數量為100 張，憑證中
    心驗章紀錄之驗章資料回傳訊息代碼為0000（驗章正常），
    業據被上訴人提出伺服器送出給手機的委託內容歷史紀錄為
    證（見原審卷第29-30 頁）。是被上訴人主張已依約回報委
    託內容堪信為真實，上訴人所辯則無可採。
  (六)綜上，被上訴人主張上訴人使用3G手機上網下單之委託數量
    為100 張，應可信為真實。
五、被上訴人主張：上訴人因本件違約交割事，應給付委託成交
    金額2,045,000 元百分之7 計算之違約金143,150 元等語；
    上訴人則以：違約金係以千分之1 計算等語置辯。查，兩造
    不爭執真正之開戶開戶契約「柒、櫃檯買賣有價證券開戶契
    約」，第7 條約定「乙方接受甲方委託買賣債券，買賣之他
    方證券商違背給付之結算義務時，每逾一營業日，乙方得按
    成交金額千分之1 向他方證券商請求違約金…」、第8 條約
    定「甲方（即上訴人）違背給付結算義務，本開戶契約當然
    終止，乙方即註銷其帳戶並依櫃檯中心『櫃檯買賣證券經紀
    商申報客戶違約案件處理作業要點』規定申報違約，代辦給
    付結算手續，並得向甲方收取相當成交金額『百分之二』之
    違約金」，有該同意書可憑（見原審96年度促字第39655 號
    卷第12頁），是被上訴人所主張以成交金額百分之7 計算違
    約金，於逾百分之2 即40,900元部分，非可採信，上訴人抗
    辯以千分之1計算違約金，亦不可採。
六、綜上所述，被上訴人因上訴人違反委託買賣系爭股票100 張
    之給付結算義務，則被上訴人依委託買賣證券受託契約之法
    律關係，請求上訴人給付所受損害456,154 元及違約金40,9
    00元合計497,054 元及自96年9 月28日起（上訴人自承收受
    支付命令之日為96年8 月28日（見原審卷第3 頁），被上訴
    人對此部分未表示不服）至清償日止按週年利率百分之5 計
    算之利息，為有理由，應予准許。逾此所為請求，為無理由
    ，應予駁回。原審就超過上開應准許部分，為上訴人敗訴之
    判決，自有未洽。上訴意旨就此部分指摘原判決不當，求予
    廢棄改判，為有理由。至於上開應准許部分，原審判命上訴
    人給付，核無違誤，上訴意旨，就此部分，仍執陳詞，指摘
    原判決不當，求予廢棄，為無理由，應駁回其上訴。
七、本件事證已臻明確，兩造其餘攻擊、防禦方法及未經援用之
    證據，經本院審酌後認對判決結果不生影響，爰不一一論列
    ，附此敘明。
八、據上論結，本件上訴為一部有理由，一部無理由，依民事訴
    訟法第450 條、第449 條第1 項、第79條，判決如主文。
中    華    民    國    97    年    9     月    9     日
                    民事第十五庭
                        審判長法  官  林恩山
                              法  官  郭松濤
                              法  官  陳雅玲
正本係照原本作成。
不得上訴。
中    華    民    國    97    年    9     月    10    日
                              書記官  葉國乾


司法院資訊處製作；財團法人民間司法改革基金會備份。
